臺灣宜蘭地方法院民事判決　　　　　　　93年度簡上字第46號
上　訴　人　甲○○
訴訟代理人　丙○○
被　上訴人　乙○○
訴訟代理人　簡坤山律師
當事人間請求分割共有物事件，上訴人對於民國93年9月9日本院
宜蘭簡易庭93年度宜簡字第78號第一審判決提起上訴，本院於94
年8月29日言詞辯論終結，判決如下：
    主  文
上訴駁回。
第二審訴訟費用由上訴人負擔。
    事  實  及  理  由
一、本件被上訴人起訴主張坐落宜蘭縣宜蘭市○○段1034地號及
    同段1047地號二筆土地（以下分別簡稱為1034地號土地及10
    47地號土地，合稱系爭二筆土地），均為兩造所共有，其應
    有部分為1034地號土地被上訴人應有部分為 10/17，上訴人
    為7/17，1047地號土地被上訴人應有部分為 3/4，上訴人為
    1/4 。而兩造就系爭二筆土地並無不為分割之協議，亦無因
    物之使用目的不能分割之情形，然因無法就分割方法達成協
    議，為此訴請裁判分割共有物。而就分割方法部分，因兩造
    均有土地與系爭二筆土地相鄰，其中如附圖編號1034及1047
    -A001部分分別與被上訴人所有之同段1035地號及1046- 8地
    號土地相鄰，附圖編號 1034-A001及1047部分則與上訴人所
    有之同段1035-1、1036、1046-1地號土地相鄰，如依此分割
    可符合經濟效用。故主張以此分割方法將系爭二筆土地原物
    分割等語。
二、被上訴人則以：被上訴人於77年 9月13日向訴外人林連阿免
    並包括被上訴人等人購買包括系爭二筆土地及其他相鄰之同
    段1035、1036、1046，當時因屬公同共有未辦理分割繼承持
    分登記，故共有人另訂有分割土地位置之契約書，是兩造間
    早有分割協議存在，不得訴請裁判分割。且該五筆土地嗣於
    78年 4月14日遺產分割繼承持分登記完成後，受託代書申請
    測量公同共有分割土地位置之登記處理時，委託人即被上訴
    人竟與受託之代書即訴外人黃宗德勾結，將林連阿免名下已
    屬於上訴人、訴外人黃水連、訴外人林秋雲等三人持分權，
    以贈與方式偷變更登記圖利被上訴人。上述糾紛致使兩造衍
    生多宗民刑事糾紛，並導致上訴人向被上訴人購買之系爭土
    地經過十多年均無法使用。是以上訴人請求應將本件系爭二
    筆土地，連同同段1035、1036、1046地號土地一併分割，上
    訴人不同意僅就系爭二筆土地為分割。又被上訴人雖主張原
    兩造共有之同段1035、1036及1046地號土地，業經判決分割
    確定，然該等判決有諸多違法之處，上訴人已向監察院提出
    陳情，請求待監察院調查結果後再就本件作處理。再者，如
    依被上訴人主張之分割方案，將使訴外人廖家淞、廖家宏所
    有之相鄰土地成為袋地，上訴人無法建屋，故被上訴人主張
    之分割方法不當。又本件訴訟之發生，全因被上訴人違約不
    依協議分割方法所致，則所生所有訴訟費用，均應由被上訴
    人負擔，由上訴人負擔並不合理。
三、本件原審判決系爭二筆土地應予分割，其分割方法與被上訴
    人所主張相同，上訴人不服，提起上訴，並為聲明請求為廢
    棄，並駁回被上訴人在第一審之訴；被上訴人則請求駁回上
    訴。
四、本件兩造不爭執之事實，為系爭二筆土地均為兩造所共有，
    其應有部分如被上訴人所陳；另與系爭二筆土地相毗鄰分割
    前同段1035、1036、1046地號土地，前業經訴外人林坤銘訴
    請分割共有物事件，經本院90年度訴字第 282號、台灣高等
    法院91年度上字第788號及最高法院92年度台上字第939號判
    決分割在案而告確定。上情並有被上訴人提出之土地登記謄
    本可證，並經調閱本院90年度訴字第 282號分割共有物事件
    歷審卷宗查明屬實。是上開事實，均足認定為真實。
五、本件之爭點，乃為被上訴人是否得以訴請判決分割系爭二筆
    土地；如可，則應以何種分割方法分割系爭二筆土地為適宜
    。查：
（一）按各共有人得隨時請求分割共有物，但因物之使用目的不
      能分割或契約訂有不分割之期限者，不在此限；分割之方
      法，不能協議決定者，法院得因任何共有人之聲請，以原
      物分配於各共有人。民法第823條第1項、第824條第2項第
      1 款分別定有明文。查依系爭二筆土地之土地登記謄本所
      示，地目均為「田」地目，而依原告所提出之分區使用證
      明書所載，1034地號編定為住宅區，1047地號則編定為商
      業區，是系爭二筆土地於法令上並無不得分割之限制之情
      事，亦無因其使用目的不能分割之情形。上訴人雖抗辯稱
      伊於77年 9月13日向被上訴人及訴外人林連阿免等人購買
      包括系爭二筆土地在內之土地應有部分，因該等土地當時
      屬公同共有，未辦理分割繼承持分登記，故訂立有分割土
      地位置之契約書，是以兩造間早有分割協議存在，被上訴
      人不得訴請裁判分割；再者，包括本件系爭二筆土地在內
      之五筆土地，於辦理遺產分割繼承持分登記完成後，辦理
      申請測量等事務期間，被上訴人竟與受託代書黃宗德勾結
      ，將林連阿免名下已屬於上訴人、黃水連、林秋雲等三人
      持分權，以贈與方式偷變更登記圖利被上訴人。其後兩造
      間因此衍生多宗民刑事訴訟糾紛，並致使上訴人向被上訴
      人購買之系爭土地經過十多年無法使用；再若欲將系爭二
      筆土地為分割，因兩造早有協議在先，故應併同同段1035
      、10 36、1046 等地號一同分割云云。惟查，本件被上訴
      人請求裁判分割係針對系爭二筆土地目前分別共有狀態而
      為，與上訴人主張買受系爭土地持分後，因系爭土地持分
      出賣人林連阿免與其他共有人間未辦理分割繼承，仍屬公
      同共有關係，該等共有人間定有分割協議等節無關；另上
      訴人所抗辯被上訴人不法將原經上訴人向訴外人林連阿免
      購買之土地應有部分以贈與方式登記於被上訴人名下云云
      ，為被上訴人所否認，且縱屬真實，亦屬兩造間之債權關
      係糾紛，非得以此認系爭土地不得分割。而兩造原共有之
      同段10 35、1036、1046 地號土地，業歷本院90年度訴字
      第282號、台灣高等法院91年度上字第788號及最高法院92
      年度台上字第 939號判決准予分割確定在案，已如前述，
      上訴人抗辯再將該三筆土地於本件併予判決分割云云，顯
      於法不合。本件兩造就系爭二筆土地之分割經調解及訴訟
      程序，既均無法達成分割方法之合意，則被上訴人起訴請
      求法院裁判分割，於法並無不合。
（二）就分割方法部分：查被上訴人提出之分割方法，係主張由
      被上訴人分得如附圖所示編號 1034及1047-A001部分，上
      訴人則分得編號 1034-A001及1047部分。查依被上訴人所
      提出之地籍圖謄本，及毗鄰系爭二筆土地之同段1035、10
      35-1、1036、1046-1、1046-8、1048、1049等地號之土地
      登記謄本所示，如附圖所示編號1034部分毗鄰被上訴人所
      有同段1035地號土地，編號 1047-A001部分毗鄰被上訴人
      所有同段1046-8地號土地；而附圖編號 1034-A001部分則
      與上訴人所有同段1035-1及1036地號土地相鄰，編號1047
      部分則與上訴人所有同段1046-1地號土地相鄰。而1034及
      1034-A001面積分別為11.14及7.79平方公尺，1047及1047
      -A001面積則分別為 1.20及3.58平方公尺，面積均甚為狹
      小，難法單獨利用。是經本院審酌結果，認依被上訴人提
      出之分割方法分割系爭二筆土地，使兩造就分得部分之土
      地得與原已分別歸屬兩造所有之土地合併利用，對於兩造
      均屬有利，且符經濟效益，應為最為適當之分割方法。至
      於上訴人所抗辯之依此分割方法，將使訴外人廖家宏、廖
      家淞所有之土地形成袋地云云。然本件所判決分割之系爭
      二筆土地，係兩造所共有，與訴外人廖家宏、廖家淞無關
      ，其等所有之土地是否因本件判決結果而形成袋地，本非
      本件應審酌之事項，是上訴人執此抗辯，亦顯無理由。
六、綜上所述，本件被上訴人請求將系爭土地予以判決分割，並
    主張分割方法為被上訴人分得如附圖所示編號1034及1047-A
    001部分，上訴人分得編號1034-A001及1047部分，為有理由
    。原審判決所為系爭二筆土地予以分割，及其分割方法，於
    法均無違誤。上訴意旨仍執陳詞，指摘原判決不當，求予廢
    棄改判，為無理由，應駁回其上訴。
七、據上論結，本件上訴為無理由，依民事訴訟法第436條之1第
    3 項、第449條第1項、第78條，判決如主文。
中　　華　　民　　國　　94　　年　　9 　　月　　19　　日
                  臺灣宜蘭地方法院民事庭
                      審判長法官  楊麗秋
                      法      官  邱景芬
                      法      官  張軒豪
正本與原本無異。
不得上訴。
中　　華　　民　　國　　94　　年　　9 　　月　　21　　日
                      書  記  官  廖穎穗
